【裁判字號】    89,訴,80
【裁判日期】    890510
【裁判案由】    第三人異議之訴
【裁判全文】
臺灣宜蘭地方法院民事判決  八十九年度訴字第八０號
    原      告  丙○○
    訴訟代理人  李秋銘律師
    被      告  華南商業銀行股份有限公司  設台北市○○○路○段三十八號
    法定代理人  乙○○      住.
    訴訟代理人  甲○○      住.
右當事人間第三人異議之訴事件，本院判決如左：
    主    文
原告之訴駁回。
訴訟費用由原告負擔。
    事    實
甲、原告方面：
一、聲明：鈞院八十八年度執字第一四七四號求償債務強制執行事件，就原告所有坐
    落宜蘭縣冬山鄉○○段一六一七、一六一七之四地號土地上，暫編建號二七九○
    ，地面層四九○‧四九平方公尺、夾層九二‧五七平方公尺、雨遮鐵架鐵皮頂二
    四‧一五平方公尺之建物（下稱系爭建物），所為查封之強制執行程序，應予撤
    銷。
二、陳述：
  （一）訴外人張呂阿甚積欠被告債務，被告乃聲請強制執行其不動產，經鈞院以八
        十八年度執字第一四七四號受理在案，其後並查封訴外人張呂阿甚所有坐落
        宜蘭縣冬山鄉○○段之土地，暨坐落該段一六一七、一六一七之四地號土地
        上之未辦保存登記建物，即系爭建物。
  （二）系爭建物，係原告於於民國八十七年十二月二十八日，向訴外人張呂阿甚所
        購買，此有買賣所有權移轉契約書為證，原告並依法繳交契稅及及監證費，
        亦有契稅繳款書、監證費繳納通知書各一件為憑，且八十八年度之房屋稅亦
        由原告繳交，此另有房屋稅繳款書一件可參，故系爭建物已出賣與原告無訛
        。
  （三）按就未辦理保存登記之建築物為讓與時，雖因未辦理保存登記致不能辦理所
        有權移轉登記，該建築物之所有權不能發生讓與之效力，但受讓人與讓與人
        間，仍應認為已將事實上處分權讓與於受讓人，此由最高法院六十七年第二
        次民庭會議決議：「違章建築之讓與，雖因不能為移轉登記而不能為不動產
        所有權之讓與，但受讓人與讓與人間如無相反之約定，應認為讓與人已將該
        違章建築之事實上處分權讓與受讓人」即明。查系爭建物雖屬未辦理保存登
        記之建物，惟原告自訴外人張呂阿甚處受讓系爭建物，依上開說明，系爭建
        物之事實上處分權已屬原告甚明。
  （四）次按第三人就執行標的物有足以排除強制執行之權利者，得於強制執行程序
        終結前，向執行法院對債權人提起異議之訴，強制執行法第十五條定有明文
        。該條所謂第三人就執行標的物有足以排除強制執行之權利，係指第三人就
        執行標的物具有一定之權利，因強制執行而受侵害，而第三人在法律上並無
        忍受侵害之理由者而言。查原告就系爭建物既有事實上之處分權，此一事實
        上之處分權，已因被告之強制執行而受有侵害，原告在法律上並無忍受該等
        侵害之理由。又原告業已依法繳納稅款，並合法取得系爭建物之處分權，苟
        認原告未有排除強制執行之權利，則於未辦保存登記建物之讓與場合，受讓
        人所取得之事實上處分權，將未能受到保護，原始取得該建物所有權之人之
        債權人，隨時可以主張原始取得人之所有權而加以查封拍賣，將使受讓人之
        事實上之處分權處於未確定之狀態，自不足以保護受讓人，就法之安定性及
        公平性而言，實非得宜。
  （五）綜上所述，本件原告有排除強制執行之權利，為此依強制執行法第十五條規
        定，提起第三人異議之訴，請求將鈞院八十八年度執字第一四七四號求償債
        務強制執行事件，就原告所有系爭建物所為查封之強制執行程序予以撤銷。
三、證據：提出買賣所有權移轉契約書、契稅繳款書、監證費繳納通知書及房屋稅繳
    款書各一件為證。
乙、被告方面：
一、聲明：如主文第一項所示。
二、陳述：
  （一）不動產物權依法律行為而取得、設定、喪失及變更者，非經登記不生效力。
        本件原告主張系爭不動產係訴外人張呂阿甚出賣予伊，並提出買賣契約等契
        據以實其說，然系爭不動產迄未為移轉之登記，是不論上開買賣契約究否係
        通謀虛偽意思表示而自始無效，縱令該契約為真，亦因未辦理移轉登記而不
        生所有權移轉之效力。
  （二）系爭不動產未經移轉為原告所有前，其所有權仍屬原告之前手即訴外人張呂
        阿甚所有，是被告所為查封執行行為自為有效，至原告因而受有損害，亦屬
        原告與訴外人張呂阿甚間之債權債務關係，尚不得持此主張被告之強制執行
        行為不生效力。
  （三）系爭不動產雖暫編建號，惟該編號係為強制執行之便而設，尚非屬物權移轉
        之登記。
  （四）強制執行法第十五條所謂就執行標的物有足以排除強制執行之權利者，係指
        對于執行標的物有所有權、典權、留置權、質權存在情形之一者而言，占有
        ，依民法第九百四十條之規定，不過對物有事實上管領之力，自不包含在內
        。為此原告對系爭未辦保存登記建物僅有事實上處分權，自無就執行標的物
        有足以排除強制執行之權利。
三、證據：提出房地產鑑定表、切結書及他項權利證明書各一件為證。
丙、本院依職權調閱本院八十八年度執字第一四七四號求償債務強制執行卷。
    理    由
一、原告主張其為系爭建物之買受人，對該建物有事實上處分權；茲因被告以其債務
    人即訴外人張呂阿甚積欠債務未還，聲請本院強制執行系爭建物；原告本於事實
    上處分權人之地位，提起本件第三人異議之訴，請求判決本院八十八年度執字第
    一四七四號求償債務強制執行事件，對系爭建物所為查封之強制執行程序應予撤
    銷等語。被告則以系爭建物係一未辦保存登記之建物，原告雖為買受人，然既未
    為所有權移轉登記，其僅有事實上之處分權，就執行標的物，並無足以排除強制
    執行之權利等語，資為抗辯。
二、原告主張其為系爭建物之買受人，對該建物有事實上處分權，業據其提出買賣所
    有權移轉契約書、契稅繳款書、監證費繳納通知書及房屋稅繳款書各一件為證，
    堪信為真實。而系爭建物現由本院查封在案，且執行程序尚未終結，並經本院依
    職權調閱八十八年度執字第一四七四號求償債務強制執行卷查核無訛。是本件所
    應探究者，厥為未辦理保存登記之建物是否得為買賣契約之標的？及買受人得否
    以事實上處分權為異議事由，提起第三人異議之訴，撤銷強制執行程序？
  （一）按不動產物權，依法律行為而取得、設定、喪失及變更者，非經登記，不生
        效力，又因繼承、強制執行、公用徵收或法院之判決，於登記前已取得不動
        產物權者，非經登記，不得處分其物權，民法第七百五十八條、第七百五十
        九條分別定有明文。經查：系爭建物為訴外人張呂阿甚原始取得，此為兩造
        所不爭執；而系爭建物之買受人即原告，因建物未辦第一次保存登記，致未
        能辦理所有權移轉登記，參照上開民法第七百五十八條之規定，其僅取得系
        爭建物之「事實上處分權」，而無從取得所有權。而強制執行乃執行法院使
        用國家公權力，依執行名義內容，強制實現債權人私法上請求權之行為，是
        強制執行程序之實施，無待登記，即足發生不動產物權變動之效果，此觀諸
        上開民法第七百五十九條之規定亦明，是本院八十八年度執字第一四七四號
        之強制執行程序，所查封者乃係建物之所有權，所欲拍賣者亦為系爭建物之
        所有權，於法並無疑義。
  （二）次按強制執行法第十五條所謂就執行標的物有足以排除強制執行之權利者，
        係指對于執行標的物有所有權、典權、留置權、質權存在情形之一者而言，
        占有，依民法第九百四十條之規定，不過對物有事實上管領之力，自不包含
        在內，最高法院四十四年台上字第七二一號判例著有明文。系爭建物，因未
        辦理保存登記，自不能為所有權移轉之登記，是本件買受人即原告所取得者
        ，實務上雖以所謂事實上處分權稱之，惟本質上實屬占有，並非所有權，故
        原告就系爭建物雖有事實上處分權，但究不能執此為異議事由，提起第三人
        異議之訴，以排除法院之強制執行程序，此揆諸上開判例意旨甚明。
三、綜上所述，原告本於事實上處分權之異議事由，主張就系爭建物有足以排除強制
    執行之權利，求為判決如其聲明所示，為無理由，應予駁回。
四、因本件事證已臻明確，兩造其餘攻擊、防禦之方法，實毋庸再予審酌，附此敘明
    。
據上論結，本件原告之訴為無理由，依民事訴訟法第七十八條，判決如主文。
中      華      民      國    八十九    年      五      月      十      日
                                    臺灣宜蘭地方院法院民事庭
~B審判長法  官  周煙平
~B      法  官  邱景芬
~B      法  官  周健忠
右正本證明與原本無異。
如不服本判決，須於收受送達後廿日內向本院提出上訴狀。（應附繕本）
中      華      民      國    八十九    年      五      月      十二    日
~B  法院書記官  王素連


司法院資訊處製作；財團法人民間司法改革基金會備份。
